## Introducción

Este trabajo práctico tiene como objetivo analizar la evolución de la penetración de internet a nivel global durante la última década. Buscamos validar si las regiones de ingresos bajos han experimentado un crecimiento porcentual superior a las de ingresos altos, a pesar de las brechas estructurales existentes.

## Configuración y Funciones de Carga

Para garantizar la reproducibilidad del análisis, cargamos la librería `tidyverse` y definimos una función personalizada para la lectura de datos. Esta función no solo carga el archivo, sino que también informa sobre la estructura de las columnas detectadas.

```{r}
# Cargamos la librería fundamental
install.packages("tidyverse")
library(tidyverse)

cargar_datos <- function(ruta, filas_a_saltear = 0) {
  df <- read_csv(ruta, skip = filas_a_saltear, show_col_types = FALSE)
  print(paste("Las columnas del archivo", ruta, "son:"))
  print(names(df))
  return(df)
}
```

# Modificamos la función para que pueda saltear filas (skip) si el CSV tiene títulos arriba

definimos las rutas relativas

```{r}
ruta_ind <- "../data/internet_users_world_wide.csv"
ruta_meta <- "../data/metadata_countries_internet_users.csv"
```

# Usamos la función.

El archivo del Banco Mundial suele tener 4 filas de texto antes de la tabla, así que las salteamos (Tuve que buscar esto revisando los datos y revisando porqué daba error si no lo hacia :) )

```{r}
df_ind_raw <- cargar_datos(ruta_ind, filas_a_saltear = 4)
```

La metadata está bien estructurada, no salteamos nada.

```{r}
df_meta_raw <- cargar_datos(ruta_meta)
```

# NORMALIZACIÓN

El primer paso del procesamiento consiste en normalizar los nombres de las columnas. Esto es fundamental para evitar errores por espacios o caracteres especiales y para asegurar que la unión de las tablas sea fluida.

```{r}
df_ind <- df_ind_raw |>
  rename(
    country_name = `Country Name`,
    country_code = `Country Code`,
    indicator_name = `Indicator Name`,
    indicator_code = `Indicator Code`
  )

df_meta <- df_meta_raw |>
  rename(
    country_code = `Country Code`,
    region = Region,
    income_group = IncomeGroup #
  )
```

# PIVOTEO

Los datos originales se encuentran en formato "Wide", con una columna por cada año. Para poder realizar agregaciones temporales y facilitar el análisis estadístico, transformamos la tabla a formato "Long", concentrando todos los valores de penetración en una única variable.

```{r}
df_long <- df_ind |>
  pivot_longer(
    cols = -c(country_name, country_code, indicator_name, indicator_code),
    names_to = "year",
    values_to = "valor"
  ) |>
  mutate(year = as.integer(year))
```

# TRATAMIENTO DE NAs

Decidimos filtrar los registros sin datos para trabajar solo con observaciones reales

```{r}
df_clean <- df_long |>
  filter(!is.na(valor))
```

# CRUCE DE DATOS

Realizamos un left_join para asociar a cada país su respectiva clasificación de ingresos. Filtramos los registros que no poseen un grupo de ingresos asignado para que no afecten los promedios finales.

```{r}
df_join <- df_clean |>
  left_join(df_meta, by = "country_code") |>
  filter(!is.na(income_group))
```

# AGREGACIÓN

Agrupamos los datos para calcular el valor promedio de penetración por año y nivel de ingreso. Utilizamos factores para asegurar que los grupos de ingresos mantengan un orden jerárquico lógico en las tablas y gráficos resultantes.

```{r}
df_agg <- df_join |>
  filter(year >= 2013 & year <= 2023) |>
  group_by(year, income_group, indicator_name) |>
  summarize(valor_promedio = mean(valor, na.rm = TRUE), .groups = "drop")
```

# FACTORES

Definición de jerarquía para el factor

```{r}
jerarquia_ingresos <- c("Low income", "Lower middle income", "Upper middle income", "High income")

df_agg <- df_agg |>
  mutate(income_group = factor(income_group, levels = jerarquia_ingresos, ordered = TRUE)) |>
  arrange(year, income_group)
```

# ENTREGABLE FINAL

Transformamos el resumen estadístico a una tabla comparativa y exportamos el archivo final. Esta tabla permite observar cómo ha evolucionado la brecha digital entre 2013 y 2023.

```{r}
df_final <- df_agg |>
  pivot_wider(names_from = income_group, values_from = valor_promedio)
```

# Exportamos el csv

```{r}
write_csv(df_final, "../output/resultado_hipotesis.csv")
print("¡Archivo exportado con éxito!")

```
