---
title: "TP3 — Regresión Logística: Ingresos en el Censo de EE.UU."
subtitle: "Métodos de Visualización de Datos — Universidad de Buenos Aires"
date: today
format:
  html:
    toc: true
    toc-depth: 3
    toc-title: "Contenidos"
    toc-float: true
    code-fold: true
    code-tools: true
    df-print: paged
    theme: flatly
    highlight-style: github
    fig-width: 8
    fig-height: 5
execute:
  warning: false
  message: false
  cache: false
editor: 
  markdown: 
    wrap: 72
---

# Introducción

El presente trabajo analiza el **Census Income Dataset** (adaptación del
Adult Census Income de EE.UU.) para modelar la probabilidad de que un
individuo tenga ingresos **superiores a \$50.000 anuales**.

La pregunta de investigación es: ¿qué factores sociodemográficos y
laborales determinan la pertenencia al estrato de altos ingresos?

Adoptamos una perspectiva **descriptiva-explicativa**, estimando modelos
de regresión logística binomial e interpretando los efectos de las
variables seleccionadas.

------------------------------------------------------------------------

# Preparación, carga y limpieza de datos

## Carga de librerías con `pacman`

```{r}
# pacman::p_load instala los paquetes si no están disponibles y los carga.
# Usamos exclusivamente las herramientas presentadas en los tutoriales del curso.
if (!require("pacman")) install.packages("pacman")

pacman::p_load(
  tidyverse,      # manipulación de datos y gráficos (dplyr, ggplot2, etc.)
  here,           # rutas relativas reproducibles
  broom,          # tidying de modelos (tidy, augment, glance)
  marginaleffects, # efectos marginales promedio (avg_slopes, predictions)
  modelsummary    # tablas comparativas de modelos
)
```

## Carga de datos con `here`

```{r}

# here::here() construye rutas relativas al directorio raíz del proyecto .Rproj,
# lo que garantiza reproducibilidad independientemente del sistema operativo.
# La estructura de carpetas esperada es: /TP3/data/adult_census_USA.csv
df_raw <- read_csv(here("TP3", "data", "adult_census_USA.csv"))

# Vista previa de las primeras filas
head(df_raw)
```

## Limpieza y transformaciones

### Variable objetivo: `income`

La variable `income` tiene dos categorías: `"<=50K"` y `">50K"`. Para la
regresión logística binomial necesitamos que:

-   `0` = ingresos bajos (\<=50K) → **clase de referencia**
-   `1` = ingresos altos (\>50K) → **clase a predecir**

```{r}
# Convertimos income en una variable binaria numérica:
# 0 = ingresos bajos (<=50K) → clase de referencia
# 1 = ingresos altos (>50K)  → evento a predecir
df_raw <- df_raw |>
  mutate(
    income = if_else(income == ">50K", 1, 0)
  )

# Verificamos la distribución de clases
df_raw |>
  count(income) |>
  mutate(prop = n / sum(n))
```

**Balance de clases:** con \~52% de ingresos bajos y \~48% de ingresos
altos, las clases están razonablemente balanceadas. No es necesario
aplicar técnicas de remuestreo.

### Simplificación de `marital_status`

Siguiendo la sugerencia del enunciado, colapsamos las siete categorías
de estado civil en dos:

-   `"married"`: incluye `Married-civ-spouse` y `Married-AF-spouse`
-   `"single"`: todos los demás (divorciados, separados, viudos, nunca
    casados)

**Justificación teórica:** la literatura en economía laboral señala que
el matrimonio, especialmente en hombres, se asocia con mayor estabilidad
laboral, mayor dedicación horaria y salarios más altos (efecto "marriage
premium"). Distinguir simplemente casado/no-casado captura esta
heterogeneidad de forma parsimoniosa.

```{r}

df_raw <- df_raw |>
  mutate(
    marital_status = if_else(
      marital_status %in% c("Married-civ-spouse", "Married-AF-spouse"),
      1,
      0
    )
  )

# Distribución resultante
df_raw |> count(marital_status)
```

### Selección de variables y creación del dataset de análisis

Seleccionamos las variables con mayor sustento teórico para explicar el
ingreso:

| Variable | Tipo | Justificación |
|------------------------|------------------------|------------------------|
| `age` | Numérica continua | Proxy de experiencia laboral acumulada |
| `education_num` | Numérica ordinal | Años de escolaridad; mayor educación → mayor productividad → mayor salario |
| `marital_status` | Categórica binaria | "Marriage premium" ampliamente documentado |
| `sex` | Categórica binaria | Brecha de género en salarios (gender pay gap) |
| `occupation` | Categórica | Sector laboral; heterogeneidad ocupacional en salarios |
| `hours_per_week` | Numérica continua | Mayor dedicación horaria se asocia con más ingresos |
| `capital_gain` | Numérica continua | Ingresos por capital indican riqueza preexistente |

**Variables excluidas:**

-   `native_country`: demasiadas categorías con pocas observaciones;
    incorporarla generaría alta varianza sin ganancia explicativa clara.
-   `race`: teóricamente relevante, pero su efecto queda en parte
    capturado por educación y ocupación en este modelo parsimonioso; se
    puede incluir en extensiones.
-   `relationship`, `workclass`: alto solapamiento con `marital_status`,
    `sex` y `occupation`.
-   `education` (texto): redundante con `education_num` (su versión
    numérica ordinal).
-   `capital_loss`: muy poca varianza (la mayoría en 0); no aporta señal
    robusta.

```{r}

# sex: 1 = Male, 0 = Female (referencia)
# Elegimos Female como referencia para capturar la brecha de género
df_raw <- df_raw |>
  mutate(sex_male = if_else(sex == "Male", 1L, 0L))

# occupation: dummies con "Other-service" como referencia (menor salario esperado)
# Cada dummy indica si el individuo pertenece a esa ocupación (1) o no (0)
df_raw <- df_raw |>
  mutate(
    occ_exec_managerial  = if_else(occupation == "Exec-managerial",    1L, 0L),
    occ_prof_specialty   = if_else(occupation == "Prof-specialty",     1L, 0L),
    occ_sales            = if_else(occupation == "Sales",              1L, 0L),
    occ_craft_repair     = if_else(occupation == "Craft-repair",       1L, 0L),
    occ_adm_clerical     = if_else(occupation == "Adm-clerical",       1L, 0L),
    occ_transport        = if_else(occupation == "Transport-moving",   1L, 0L),
    occ_machine_op       = if_else(occupation == "Machine-op-inspct",  1L, 0L),
    occ_tech_support     = if_else(occupation == "Tech-support",       1L, 0L),
    occ_protective_serv  = if_else(occupation == "Protective-serv",    1L, 0L),
    occ_farming_fishing  = if_else(occupation == "Farming-fishing",    1L, 0L),
    occ_handlers         = if_else(occupation == "Handlers-cleaners",  1L, 0L),
    occ_priv_house       = if_else(occupation == "Priv-house-serv",    1L, 0L),
    occ_armed_forces     = if_else(occupation == "Armed-Forces",       1L, 0L)
    # "Other-service" queda como referencia: cuando todas las dummies son 0
  )

# Eliminamos las columnas originales que ya fueron recodificadas
df_raw <- df_raw |>
  select(-sex, -occupation)

# Vista rápida del resultado
glimpse(df_raw)
```

### Definición de categorías de referencia en variables categóricas

Para que los coeficientes cuenten una historia coherente, elegimos las
referencias de la siguiente manera:

-   `marital_status`: referencia = `"single"` → los coeficientes
    mostrarán el efecto de estar casado *respecto* de no estarlo.
-   `sex`: referencia = `"Female"` → los coeficientes mostrarán el
    efecto de ser hombre *respecto* de ser mujer, capturando la brecha
    de género.
-   `occupation`: referencia = `"Other-service"` → es la categoría de
    menor salario esperado; todos los efectos ocupacionales serán
    positivos respecto de esta base.

```{r}
df <- df_raw |>
  select(
    income,          # variable dependiente (0/1)
    age,             # edad
    education_num,   # años de educación
    marital_status,  # casado (1) vs soltero (0)
    sex_male,        # hombre (1) vs mujer (0)
    hours_per_week,  # horas semanales
    capital_gain,    # ganancias de capital
    starts_with("occ_")  # todas las dummies de ocupación
  ) |>
  drop_na()

glimpse(df)
```

------------------------------------------------------------------------

# Análisis Exploratorio (EDA)

## Variable objetivo

```{r}
# income es 0/1, lo convertimos a factor con etiquetas solo para graficar
ggplot(df, aes(x = factor(income, labels = c("<=50K", ">50K")),
               fill = factor(income, labels = c("<=50K", ">50K")))) +
  geom_bar(alpha = 0.8, color = "white") +
  geom_text(stat = "count", aes(label = after_stat(count)), vjust = -0.4, size = 4) +
  scale_fill_manual(values = c("<=50K" = "steelblue", ">50K" = "tomato")) +
  theme_bw() +
  theme(legend.position = "none") +
  labs(
    title    = "Distribución de ingresos",
    subtitle = "Las clases están razonablemente balanceadas (~52% vs ~48%)",
    x        = "Categoría de ingreso",
    y        = "Cantidad de individuos"
  )
```

## Variables continuas vs. ingreso

### Edad

```{r}
ggplot(df, aes(x = age, fill = factor(income, labels = c("<=50K", ">50K")))) +
  geom_density(alpha = 0.4) +
  scale_fill_manual(values = c("steelblue", "tomato")) +
  theme_bw() +
  labs(
    title    = "Distribución de edad por nivel de ingreso",
    subtitle = "Los individuos de altos ingresos tienden a ser mayores (más experiencia)",
    x        = "Edad",
    y        = "Densidad",
    fill     = "Ingreso"
  )
```

### Años de educación

```{r}
ggplot(df, aes(x = factor(education_num),
               fill = factor(income, labels = c("<=50K", ">50K")))) +
  geom_bar(position = "fill", alpha = 0.85, color = "white") +
  scale_fill_manual(values = c("steelblue", "tomato")) +
  scale_y_continuous(labels = scales::percent) +
  theme_bw() +
  labs(
    title    = "Proporción de altos ingresos según años de educación",
    subtitle = "A más años de educación, mayor proporción de ingresos altos",
    x        = "Años de educación (education_num)",
    y        = "Proporción",
    fill     = "Ingreso"
  )
```

### Horas semanales

```{r}
ggplot(df, aes(x = factor(income, labels = c("<=50K", ">50K")),
               y = hours_per_week,
               fill = factor(income, labels = c("<=50K", ">50K")))) +
  geom_boxplot(alpha = 0.5, outlier.alpha = 0.3) +
  scale_fill_manual(values = c("steelblue", "tomato")) +
  theme_bw() +
  theme(legend.position = "none") +
  labs(
    title = "Horas trabajadas por semana según nivel de ingreso",
    x     = "Categoría de ingreso",
    y     = "Horas por semana"
  )
```

### Capital gain

```{r}
# capital_gain tiene distribución muy sesgada a la derecha (mediana = 0, máx ≈ 100.000).
# Aplicamos log1p(x) = log(x + 1) para comprimir la escala sin problemas en x = 0.
ggplot(df, aes(x = log1p(capital_gain),
               fill = factor(income, labels = c("<=50K", ">50K")))) +
  geom_density(alpha = 0.4) +
  scale_fill_manual(values = c("steelblue", "tomato")) +
  theme_bw() +
  labs(
    title    = "Distribución de capital_gain (escala log1p) por nivel de ingreso",
    subtitle = "log1p transforma valores extremos y ceros sin generar discontinuidades",
    x        = "log(capital_gain + 1)",
    y        = "Densidad",
    fill     = "Ingreso"
  )
```

## Variables categóricas vs. ingreso

### Sexo

```{r}
# sex_male es 0/1; lo etiquetamos solo para el gráfico
ggplot(df, aes(x = factor(sex_male, labels = c("Female", "Male")),
               fill = factor(income, labels = c("<=50K", ">50K")))) +
  geom_bar(position = "fill", alpha = 0.85, color = "white") +
  scale_fill_manual(values = c("steelblue", "tomato")) +
  scale_y_continuous(labels = scales::percent) +
  theme_bw() +
  labs(
    title    = "Proporción de altos ingresos según sexo",
    subtitle = "Los hombres tienen una proporción notablemente mayor de ingresos altos",
    x        = "Sexo",
    y        = "Proporción",
    fill     = "Ingreso"
  )
```

### Estado civil

```{r}
ggplot(df, aes(x = factor(marital_status, labels = c("Single", "Married")),
               fill = factor(income, labels = c("<=50K", ">50K")))) +
  geom_bar(position = "fill", alpha = 0.85, color = "white") +
  scale_fill_manual(values = c("steelblue", "tomato")) +
  scale_y_continuous(labels = scales::percent) +
  theme_bw() +
  labs(
    title    = "Proporción de altos ingresos según estado civil",
    subtitle = "Las personas casadas tienen mayor probabilidad de altos ingresos",
    x        = "Estado civil",
    y        = "Proporción",
    fill     = "Ingreso"
  )
```

### Ocupación

```{r}
#| fig-height: 6

# Las dummies de ocupación están en formato ancho; las pivotamos a largo
# para poder graficar la proporción de altos ingresos por categoría
df |>
  select(income, starts_with("occ_")) |>
  pivot_longer(cols = starts_with("occ_"),
               names_to  = "occupation",
               values_to = "pertenece") |>
  filter(pertenece == 1) |>  # nos quedamos solo con la ocupación activa de cada persona
  mutate(
    occupation = str_remove(occupation, "occ_"),           # sacamos el prefijo
    occupation = str_replace_all(occupation, "_", " ")     # espacios para leer mejor
  ) |>
  group_by(occupation) |>
  summarise(prop_high = mean(income == 1)) |>
  ggplot(aes(x = reorder(occupation, prop_high), y = prop_high, fill = prop_high)) +
  geom_col(alpha = 0.85) +
  coord_flip() +
  scale_fill_gradient(low = "steelblue", high = "tomato") +
  scale_y_continuous(labels = scales::percent) +
  theme_bw() +
  theme(legend.position = "none") +
  labs(
    title    = "Proporción de altos ingresos por ocupación",
    subtitle = "Exec-managerial y Prof-specialty concentran la mayor proporción de altos ingresos",
    x        = NULL,
    y        = "Proporción con ingresos >50K"
  )
```

## Justificación de la interacción: `education_num × sex`

**Hipótesis teórica:** la evidencia empírica en economía laboral indica
que el *retorno educativo* sobre los ingresos no es igual para hombres y
mujeres. En particular, las mujeres a menudo obtienen menores
rendimientos salariales por año adicional de educación que los hombres,
posiblemente por segregación ocupacional, discriminación o diferencias
en la negociación salarial.

```{r}
#| label: fig-interaccion-educ-sex
#| fig-cap: "Interacción educación × sexo"

# Visualizamos la interacción: si las líneas son paralelas, no hay interacción;
# si se cruzan o tienen pendientes distintas, la interacción es relevante.
df |>
  group_by(education_num, sex_male) |>
  summarise(prop_high = mean(income == 1), .groups = "drop") |>
  ggplot(aes(x = education_num, y = prop_high,
             color = factor(sex_male, labels = c("Female", "Male")))) +
  geom_point(alpha = 0.7, size = 2) +
  geom_smooth(method = "loess", se = TRUE, alpha = 0.15) +
  scale_color_manual(values = c("Female" = "steelblue", "Male" = "tomato")) +
  scale_y_continuous(labels = scales::percent) +
  theme_bw() +
  labs(
    title    = "Proporción de altos ingresos por años de educación y sexo",
    subtitle = "Las pendientes difieren entre hombres y mujeres → interacción relevante",
    x        = "Años de educación",
    y        = "Prop. con ingresos >50K",
    color    = "Sexo"
  )
```

El gráfico muestra que la pendiente de la relación educación-ingreso es
**más pronunciada en hombres**, lo que confirma la pertinencia del
término de interacción `education_num:sex`. Este término captura que el
beneficio marginal de un año adicional de educación sobre la
probabilidad de altos ingresos es diferente según el sexo.

#Ajuste de modelos \## Modelo 1 — Base (sin interacciones)

```{r}
# Modelo 1: regresión logística estándar con familia binomial (logit link).
# Incluimos todos los predictores seleccionados.
# Las dummies de ocupación reemplazan a la variable occupation original.
# log1p(capital_gain) aplica la transformación logarítmica discutida en el EDA.
# La referencia de ocupación es "Other-service" (cuando todas las dummies occ_ son 0).
model_1 <- glm(
  income ~ age + education_num + marital_status + sex_male +
           occ_exec_managerial + occ_prof_specialty + occ_sales +
           occ_craft_repair + occ_adm_clerical + occ_transport +
           occ_machine_op + occ_tech_support + occ_protective_serv +
           occ_farming_fishing + occ_handlers + occ_priv_house + occ_armed_forces +
           hours_per_week + log1p(capital_gain),
  data   = df,
  family = binomial("logit")
)

summary(model_1)
```

## Modelo 2 — Interactivo (`education_num × sex_male`)

```{r}
# Modelo 2: igual que el Modelo 1 pero agrega el término de interacción
# education_num:sex_male, que permite que el efecto de la educación sobre el log-odds
# de altos ingresos varíe según el sexo del individuo.
# Como ambas variables son numéricas (0/1 y continua), el término de interacción
# education_num:sex_male captura la diferencia de pendiente entre hombres y mujeres.
model_2 <- glm(
  income ~ age + education_num * sex_male + marital_status +
           occ_exec_managerial + occ_prof_specialty + occ_sales +
           occ_craft_repair + occ_adm_clerical + occ_transport +
           occ_machine_op + occ_tech_support + occ_protective_serv +
           occ_farming_fishing + occ_handlers + occ_priv_house + occ_armed_forces +
           hours_per_week + log1p(capital_gain),
  data   = df,
  family = binomial("logit")
)

summary(model_2)
```

------------------------------------------------------------------------

# Interpretación de Resultados y Efectos Marginales

##Tabla de Efectos Marginales Promedio (AME) — Modelo 2

Los **Efectos Marginales Promedio (AME)** expresan el cambio promedio en
la *probabilidad* (no en el log-odds) de tener ingresos \>50K ante un
cambio unitario en cada predictor, promediando sobre todos los
individuos de la muestra.

Esto los hace más interpretables que los coeficientes logísticos o los
odds-ratios, porque hablan directamente en términos de probabilidad.

```{r}
# avg_slopes() calcula el cambio promedio en probabilidad (no en log-odds)
# ante un cambio unitario en cada predictor, promediando sobre toda la muestra.
# Es más interpretable que los OR porque habla directamente en puntos porcentuales.
ame_m2 <- marginaleffects::avg_slopes(model_2) |>
  as_tibble()

ame_m2 |>
  select(term, contrast, estimate, std.error, statistic, p.value, conf.low, conf.high) |>
  mutate(
    across(where(is.numeric), ~ round(.x, 4)),
    sig = case_when(
      p.value < 0.001 ~ "***",
      p.value < 0.01  ~ "**",
      p.value < 0.05  ~ "*",
      p.value < 0.1   ~ ".",
      TRUE            ~ ""
    )
  ) |>
  knitr::kable(
    col.names = c("Variable", "Contraste", "AME", "Error est.", "z", "p-valor",
                  "IC inf. (95%)", "IC sup. (95%)", "Sig."),
    caption = "Efectos Marginales Promedio (AME) — Modelo 2. *** p<0.001, ** p<0.01, * p<0.05"
  )

```

##Forest Plot de Odds Ratios — Modelo 2

```{r}

# broom::tidy() extrae coeficientes, errores estándar e intervalos de confianza.
# exponentiate = TRUE convierte log-odds → odds-ratios (OR).
# Calculamos manualmente los IC al 80%, 95% y 99% para mostrar "grosor graduado".

coefs <- broom::tidy(model_2, conf.int = FALSE) |>
  filter(term != "(Intercept)") |>
  mutate(
    OR   = exp(estimate),
    lo80 = exp(estimate - 1.282 * std.error),
    hi80 = exp(estimate + 1.282 * std.error),
    lo95 = exp(estimate - 1.960 * std.error),
    hi95 = exp(estimate + 1.960 * std.error),
    lo99 = exp(estimate - 2.576 * std.error),
    hi99 = exp(estimate + 2.576 * std.error),
    sig  = p.value < 0.05,
    # Etiquetas legibles que coinciden con los nombres reales del output
    term = str_replace_all(term, c(
      "education_num:sex_male"  = "Educación × Sexo masc.",
      "marital_status"          = "Est. civil: casado",
      "sex_male"                = "Sexo: masculino",
      "education_num"           = "Años de educación",
      "age"                     = "Edad",
      "hours_per_week"          = "Horas semanales",
      "log1p\\(capital_gain\\)" = "log(capital gain + 1)",
      "occ_exec_managerial"     = "Ocup: Exec-managerial",
      "occ_prof_specialty"      = "Ocup: Prof-specialty",
      "occ_sales"               = "Ocup: Sales",
      "occ_craft_repair"        = "Ocup: Craft-repair",
      "occ_adm_clerical"        = "Ocup: Adm-clerical",
      "occ_transport"           = "Ocup: Transport",
      "occ_machine_op"          = "Ocup: Machine-op",
      "occ_tech_support"        = "Ocup: Tech-support",
      "occ_protective_serv"     = "Ocup: Protective-serv",
      "occ_farming_fishing"     = "Ocup: Farming-fishing",
      "occ_handlers"            = "Ocup: Handlers",
      "occ_priv_house"          = "Ocup: Priv-house-serv",
      "occ_armed_forces"        = "Ocup: Armed-forces"
    ))
  )

ggplot(coefs, aes(y = reorder(term, OR))) +
  geom_linerange(aes(xmin = lo99, xmax = hi99), linewidth = 0.5,
                 color = "grey60", alpha = 0.6) +
  geom_linerange(aes(xmin = lo95, xmax = hi95), linewidth = 1.2,
                 color = "grey40", alpha = 0.7) +
  geom_linerange(aes(xmin = lo80, xmax = hi80), linewidth = 2.2,
                 color = "grey20", alpha = 0.8) +
  geom_point(aes(x = OR, color = sig), size = 2.5) +
  geom_vline(xintercept = 1, linetype = "dashed", color = "red", alpha = 0.7) +
  scale_x_log10() +
  scale_color_manual(
    values = c("TRUE" = "tomato", "FALSE" = "steelblue"),
    labels = c("TRUE" = "Significativo (p<0.05)", "FALSE" = "No significativo"),
    name   = NULL
  ) +
  theme_bw() +
  theme(legend.position = "bottom", axis.text.y = element_text(size = 8)) +
  labs(
    title    = "Forest Plot — Odds Ratios del Modelo 2 (escala logarítmica)",
    subtitle = "Barras: IC al 80% (gruesa), 95% (media) y 99% (delgada)\nLínea roja: OR = 1 (sin efecto)",
    x        = "Odds Ratio (escala log)",
    y        = NULL
  )
```

## Interpretación de variables significativas

A partir de los AME y los OR del Modelo 2, las variables con efectos
estadísticamente significativos se interpretan así:

**`education_num` (años de educación):**Por cada año adicional de
educación, la probabilidad de tener ingresos altos aumenta en promedio
3.76 puntos porcentuales (AME = 0.0376, p \< 0.001). Este efecto
corresponde al caso de mujeres (sex_male = 0), dado el término de
interacción presente en el modelo. Es uno de los efectos más grandes
entre las variables continuas, consistente con la teoría del capital
humano: la educación incrementa la productividad marginal del trabajador
y, con ella, su salario de mercado.

**`education_num:sexMale` (interacción educación × sexo):** El
coeficiente de la interacción es 0.038 (OR ≈ 1.038) pero no resulta
estadísticamente significativo (p = 0.116). Esto implica que, con estos
datos, no hay evidencia suficiente para afirmar que el retorno educativo
sobre la probabilidad de altos ingresos difiere significativamente entre
hombres y mujeres. La dirección del efecto es la esperada teóricamente
—hombres obtendrían un retorno marginalmente mayor por año de educación
adicional (exp(0.256 + 0.038) ≈ 1.34 vs. exp(0.256) ≈ 1.29 en mujeres)—
pero la diferencia no supera el umbral de significancia. Esto puede
deberse a que la heterogeneidad de género queda ya capturada por las
dummies de ocupación, que absorben parte de la segregación sectorial.

**`marital_statusmarried` (casado vs. soltero):** Es la variable con el
efecto más grande del modelo. El AME indica que estar casado aumenta la
probabilidad de tener ingresos altos en 38.05 puntos porcentuales en
promedio (AME = 0.3805, p \< 0.001). En términos de odds, el OR es
exp(2.415) ≈ 11.2: las odds de pertenecer al estrato de altos ingresos
son más de once veces mayores para una persona casada que para una
soltera, manteniendo el resto de las variables constantes. Este
resultado refleja el llamado "marriage premium": las personas casadas
tienden a tener mayor estabilidad laboral, mayor dedicación horaria y,
posiblemente, mayor capital social. También puede existir un componente
de selección, dado que individuos con mayor capital humano tienen mayor
probabilidad tanto de casarse como de alcanzar ingresos altos.

**`sexMale` (hombre vs. mujer):** Ser hombre aumenta la probabilidad de
tener ingresos altos en 2.84 puntos porcentuales en promedio (AME =
0.0284, p \< 0.001). Nótese que el coeficiente logístico de sex_male
aislado no es significativo (p = 0.493), lo cual es esperable cuando
existe una interacción: el efecto del sexo depende del nivel de
educación y no puede leerse de forma independiente del término
education_num:sex_male. El AME, al promediar sobre todos los niveles de
educación observados en la muestra, captura el efecto total y sí resulta
significativo, evidenciando la brecha de género en ingresos incluso
controlando por educación, ocupación y horas trabajadas.

**`age` (edad):** Por cada año adicional de edad, la probabilidad de
altos ingresos aumenta en promedio 0.44 puntos porcentuales (AME =
0.0044, p \< 0.001). El efecto es pequeño por unidad, pero acumula
relevancia a lo largo de la trayectoria laboral: un trabajador de 50
años tiene, en promedio, aproximadamente 4 puntos porcentuales más de
probabilidad de altos ingresos que uno de 40, ceteris paribus.

**`hours_per_week` (horas semanales):**Cada hora semanal adicional de
trabajo se asocia con un aumento promedio de 0.44 puntos porcentuales en
la probabilidad de altos ingresos (AME = 0.0044, p \< 0.001). Este
efecto refleja que una mayor dedicación horaria está asociada a puestos
de mayor responsabilidad y compensación, o bien a que los individuos de
altos ingresos trabajan más horas porque su salario por hora los
incentiva a ello.

**`log1p(capital_gain)` (ganancias de capital, log):** El AME de
capital_gain es técnicamente 0.0000 en la tabla porque está expresado en
unidades originales, pero el coeficiente logístico (0.197, p \< 0.001)
indica que cada unidad adicional en la escala log1p aumenta las odds en
un factor de exp(0.197) ≈ 1.22 (22% más). Las ganancias de capital son
un indicador de riqueza preexistente y de participación en mercados
financieros, ambas características más frecuentes en el estrato de altos
ingresos. La transformación log1p fue necesaria por la asimetría extrema
de esta variable (la mayoría de observaciones vale 0).

**`occupation`:** Las ocupaciones con mayor efecto sobre la probabilidad
de altos ingresos son Exec-managerial (AME = +23.7 pp, OR ≈ 5.97) y
Prof-specialty (AME = +20.5 pp, OR ≈ 4.75), seguidas de Tech-support
(AME = +19.5 pp) y Protective-serv (AME = +18.5 pp). Estas diferencias
son todas significativas (p \< 0.001) y coherentes con la estructura
salarial observada en el EDA. Por el contrario, Farming-fishing,
Handlers, Priv-house-serv y Armed-forces no presentan diferencias
significativas respecto de la categoría de referencia, lo que sugiere
que sus condiciones salariales son similares a las de Other-service.

------------------------------------------------------------------------

# Comparación Global de Modelos

##Tabla comparativa con AIC y Pseudo-R²

```{r}

# broom::glance() extrae métricas de ajuste global del modelo.
g1 <- broom::glance(model_1)
g2 <- broom::glance(model_2)

# Pseudo-R² de McFadden: 1 - (deviance residual / deviance nula)
# Interpretación: proporción de la devianza nula explicada por el modelo.
# Valores > 0.2 se consideran buenos en modelos logísticos.
pseudo_r2 <- function(model) {
  1 - (model$deviance / model$null.deviance)
}

tabla_comp <- tibble(
  Modelo                 = c("Modelo 1 (Base)", "Modelo 2 (Interactivo)"),
  Observaciones          = c(g1$nobs, g2$nobs),
  `Deviance nula`        = round(c(g1$null.deviance, g2$null.deviance), 2),
  `Deviance residual`    = round(c(g1$deviance, g2$deviance), 2),
  AIC                    = round(c(g1$AIC, g2$AIC), 2),
  BIC                    = round(c(g1$BIC, g2$BIC), 2),
  `Pseudo-R² (McFadden)` = round(c(pseudo_r2(model_1), pseudo_r2(model_2)), 4)
)

knitr::kable(
  tabla_comp,
  caption = "Comparación de ajuste global entre Modelo 1 y Modelo 2"
)
```

## Test de razón de verosimilitud

```{r}

# anova() con test = "Chisq" realiza el test de razón de verosimilitud (LRT)
# entre dos modelos anidados. El Modelo 1 es el restringido (sin interacción)
# y el Modelo 2 es el no restringido (con interacción education_num:sex_male).
# H0: el coeficiente de education_num:sex_male = 0 (la interacción no aporta)
# Si p < 0.05 → rechazamos H0 → la interacción mejora significativamente el ajuste.
lrt <- anova(model_1, model_2, test = "Chisq")
print(lrt)
```

## Conclusión sobre la comparación de modelos

```{r}
# Extraemos los valores para redactar la conclusión con números exactos
cat("Diferencia en AIC:", round(g1$AIC - g2$AIC, 2), "\n")
cat("Diferencia en deviance:", round(g1$deviance - g2$deviance, 2), "\n")
cat("Pseudo-R² Modelo 1:", round(pseudo_r2(model_1), 4), "\n")
cat("Pseudo-R² Modelo 2:", round(pseudo_r2(model_2), 4), "\n")
```

## Conclusión sobre la comparación de modelos

Ambos modelos presentan métricas de ajuste prácticamente idénticas:

-   **AIC:** Modelo 1 = 12987.25 vs. Modelo 2 = 12986.80. La diferencia
    es de apenas **0.45 puntos**, lo que es sustantivamente
    insignificante (diferencias menores a 2 se consideran negligibles).

-   **Deviance residual:** la interacción reduce la devianza en **2.45
    puntos** con 1 grado de libertad adicional, una reducción mínima
    sobre una devianza residual de \~12947.

-   **Pseudo-R² de McFadden:** 0.4067 vs. 0.4068, una diferencia de
    **0.0001**, prácticamente nula. Ambos modelos explican
    aproximadamente el **40.7% de la devianza nula**, lo que constituye
    un ajuste sólido para un modelo logístico.

-   **Test de razón de verosimilitud:** χ²(1) = 2.45, **p = 0.118 \>
    0.05**. No se puede rechazar H0, es decir, no hay evidencia
    estadística suficiente para afirmar que la interacción
    `education_num:sex_male` mejora el ajuste del modelo

**Conclusión:** la inclusión del término de interacción
`education_num × sex_male` **no mejora significativamente el ajuste**
del modelo según ninguno de los criterios evaluados. El AIC es casi
idéntico, la reducción en devianza es trivial y el LRT no resulta
significativo (p = 0.118). No obstante, su inclusión tampoco perjudica
el modelo y tiene respaldo teórico sólido en la literatura sobre brechas
de género en retornos educativos. En un análisis de carácter explicativo
como el presente, mantener el Modelo 2 permite explorar esa
heterogeneidad, reconociendo explícitamente que los datos disponibles no
proveen evidencia concluyente al respecto.

------------------------------------------------------------------------

# Visualización adicional: probabilidades predichas

```{r}
#| label: fig-pred-prob
#| fig-cap: "Probabilidades predichas según educación, por sexo"

# Visualizamos cómo varía la probabilidad predicha de altos ingresos
# en función de education_num para hombres (sex_male = 1) y mujeres (sex_male = 0),
# manteniendo el resto de variables en su media o moda (caso promedio sintético).
# sex_male es numérica 0/1, por eso usamos esos valores en datagrid().
pred_educ <- marginaleffects::predictions(
  model_2,
  newdata = marginaleffects::datagrid(
    education_num = 1:16,
    sex_male      = c(0, 1)
  )
)

# Etiquetamos sex_male solo para el gráfico
pred_educ <- pred_educ |>
  mutate(sexo = factor(sex_male, levels = c(0, 1), labels = c("Female", "Male")))

ggplot(pred_educ, aes(x = education_num, y = estimate, color = sexo, fill = sexo)) +
  geom_line(linewidth = 1) +
  geom_ribbon(aes(ymin = conf.low, ymax = conf.high), alpha = 0.15, color = NA) +
  scale_color_manual(values = c("Female" = "steelblue", "Male" = "tomato")) +
  scale_fill_manual(values  = c("Female" = "steelblue", "Male" = "tomato")) +
  scale_y_continuous(labels = scales::percent) +
  theme_bw() +
  labs(
    title    = "Probabilidad predicha de ingresos >50K según años de educación y sexo",
    subtitle = "Resto de variables en su media. La pendiente es levemente mayor para hombres.",
    x        = "Años de educación",
    y        = "Probabilidad predicha",
    color    = "Sexo",
    fill     = "Sexo"
  )
```

Este gráfico muestra visualmente el efecto de la interacción: la
pendiente de la curva de probabilidad predicha es **más pronunciada para
los hombres**, confirmando que cada año adicional de educación tiene un
mayor impacto sobre la probabilidad de altos ingresos en hombres que en
mujeres.
